臺灣新竹地方法院民事判決　　　　　　 92年度重勞訴字　第1號
原　　　告　　甲○○
　　　　　　　ｘ○○
　　　　　　　ｏ○○
　　　　　　　甲辰○
　　　　　　　辰○○
　　　　　　　　　　　　號
　　　　　　　己○○
　　　　　　　　　　　　八號
　　　　　　　Ｄ○○
　　　　　　　ｊ○○
　　　　　　　ｈ○○
　　　　　　　ｄ○○
　　　　　　　丑○○
　　　　　　　ｆ○○
　　　　　　　Ｈ○○
　　　　　　　Ｅ○○
　　　　　　　　　　　　四號
　　　　　　　ｉ○○
　　　　　　　甲未○
　　　　　　　甲戊○
　　　　　　　ｖ○○
　　　　　　　ｎ○○
　　　　　　　Ｋ○○
　　　　　　　Ｐ○○
　　　　　　　甲乙○
　　　　　　　　　　　　八號
　　　　　　　Ｙ○○
　　　　　　　戊○○
　　　　　　　ｂ○○
　　　　　　　甲丁○
　　　　　　　卯○○
　　　　　　　ｗ○○
　　　　　　　Ｗ○○
　　　　　　　甲丙○
　　　　　　　ｚ○○
　　　　　　　Ｍ○○
　　　　　　　ｙ○○
　　　　　　　申○
　　　　　　　　　　　　二樓
　　　　　　　寅○○
　　　　　　　甲申○
　　　　　　　甲己○
　　　　　　　甲癸○
　　　　　　　子○○
　　　　　　　　　　　　瑰一二.
　　　　　　　未○○
　　　　　　　　　　　　弄二四.
　　　　　　　甲天○
　　　　　　　Ｕ○○
　　　　　　　酉○○
　　　　　　　Ｆ○○
　　　　　　　　　　　　號
　　　　　　　丙○○
　　　　　　　丁○○
　　　　　　　Ｇ○○
　　　　　　　甲甲○
　　　　　　　　　　　　八號
　　　　　　　午○○
　　　　　　　ｑ○○
　　　　　　　甲丑○
　　　　　　　ａ○○
　　　　　　　癸○○
　　　　　　　　　　　　四號
　　　　　　　Ｏ○○
　　　　　　　乙○○
　　　　　　　甲酉○
　　　　　　　甲戌
　　　　　　　　　　　　號
　　　　　　　庚○○
　　　　　　　　　　　　一號
　　　　　　　ｐ○○
　　　　　　　亥○○
　　　　　　　　　　　　巷二號.
　　　　　　　壬○○
　　　　　　　Ｂ○○
　　　　　　　　　　　　四號
　　　　　　　Ｖ○○
　　　　　　　ｔ○○
　　　　　　　Ｑ○
　　　　　　　Ｊ○○
　　　　　　　宇○○
　　　　　　　Ｒ○○
　　　　　　　甲卯○
　　　　　　　ｋ○○
　　　　　　　ｅ○○
　　　　　　　地○○
　　　　　　　　　　　　號
　　　　　　　Ｔ○○
　　　　　　　Ｉ○○
　　　　　　　Ｓ○○
　　　　　　　辛○○
　　　　　　　戌○○
　　　　　　　　　　　　號
　　　　　　　巳○○
　　　　　　　ｍ○○
　　　　　　　　　　　　０號
　　　　　　　甲巳○
　　　　　　　ｇ○○
　　　　　　　Ｚ○○
　　　　　　　Ｃ○○
　　　　　　　Ｎ○○
　　　　　　　甲子○
　　　　　　　甲庚○
　　　　　　　ｓ○○
　　　　　　　甲午○
　　　　　　　ｃ○○
　　　　　　　甲壬○
　　　　　　　Ｌ○○
　　　　　　　甲辛○
　　　　　　　　　　　　號
　　　　　　　ｒ○○
　　　　　　　　　　　　四號
　　　　　　　ｕ○○
　　　　　　　　　　　　弄一二.
　　　　　　　Ｘ○○
　　　　　　　　　　　　二弄一.
　　　　　　　宙○○
　　　　　　　甲亥○
　　　　　　　　　　　　一一號.
　　　　　　　天○○
　　　　　　　　　　　　六巷一.
　　　　　　　甲地○
　　　　　　　　　　　　弄一號.
　　　　　　　ｌ○○
　　　　　　　甲寅○
前列一百零一人共同
訴訟代理人　　蘇明淵律師
複代理人　　　謝孟儒律師
被 　　　 告　德和金屬工業股份有限公司
兼法定代理人　玄○○
被　　　　告　Ａ○○
　　　　　　　　　　　　九號三.
前列三人共同
訴訟代理人　　楊鈞國律師
前列被告玄○○、Ａ○○二人共同.
訴訟代理人　　羅秉成律師
複　代理人　　魏順華律師
　　　　　　　曾能煜律師
　　　　　　　洪桂如律師
上列當事人間請求給付資遣費等事件，本院於民國93年12月15日
辯論終結，判決如下：
    主  文
被告德和金屬工業股份有限公司應給付如附表二所示之原告各如
附表二餘額欄所示之金額，及均自民國九十二年一月二十二日起
至清償日止，按週年利率百分之五計算之利息。
原告其餘之訴駁回。
訴訟費用由被告德和金屬工業股份有限公司負擔十分之九，餘由
原告負擔。
本判決第一項於如附表一所示之原告各以如附表一假執行之擔保
金額欄所示之金額為被告德和金屬工業股份有限公司供擔保後，
得假執行。但被告德和金屬工業股份有限公司如各以附表一免為
假執行之擔保金額欄所示之金額各為如附表一所示之原告供擔保
後得免為假執行。
原告其餘假行之聲請駁回。
    事實及理由
一程序方面：
二原告主張：
(一)緣原告等原任職於被告德和金屬股份有限公司（下稱德和公司
  ），而德和公司由被告玄○○（下稱玄○○）擔任董事長，訴
  外人黃○○（已去世）擔任總經理，民國91年3 月初原告等於
  休完年假後返回德和公司上班，驚見公司之大門張貼公告一則
  ，謂要求原告等續休假二星期後再回公司上班，未料二星期後
  ，待原告等前往公司上班時，德和公司竟又毫無預警以公告之
  方式告知原告等公司歇業之消息，原告等突聞惡耗，無所適從
  ，遂於一星期內自組自救會以向資方爭取勞工之權益，經與被
  告Ａ○○（下稱Ａ○○，即德和公司之董事，亦為德和公司董
  事長之子）於91年4月12日在新竹市「耕讀園茶藝館」協商後，
  Ａ○○允諾得原告等之授權，則願受原告等之委任，代向其他
  資方代表爭取原告等退休金及資遣費之應有權益，原告等不疑
  有他，遂將Ａ○○視為原告等之救星，後德和公司果於91年4
  月15日發布公告載明「退休金及資遣費給付細節將於四月二十
  七日與員工洽商」，公告後Ａ○○即向原告等之代表甲○○、
  未○○、甲天○等人表示已代向德和公司完成初步協議，並相
  約於同年4 月27日於Ａ○○之家中與原告等簽訂退休金及資遣
  費給付協議書，協議書中載明前開款項被告等應依三階段完成
  總額共新台幣（下同）64,405,818元之給付金額（見協議書中
  第一條及第三條規定），其中第三條第三款前段規定：「其餘
  部分，待總經理（即黃○○（已去世））所有新竹市○○路之
  土地為擔保或買賣決定後，再協議之」，當時Ａ○○亦提出德
  和公司總經理（即黃○○）出具予伊之承諾書，謂要原告等之
  代表放心，言明伊一定不負眾望，而會為原告等處理前開之土
  地以籌措退休金之第三來源，待德和公司履行第一階段及第二
  階段之給付義務後，尚欠原告等共計16,171,328元，原告等遂
  促Ａ○○履行受任義務，處理前開玄○○坐落新竹市○○路○
  ○段一五一（誤載為五八三）地號土地時（即協議書所載中華
  路之土地），Ａ○○竟拒不見面亦拒不處理，並放任玉山商業
  銀行股份有限公司（下稱玉山銀行）以其對黃○○之債權向本
  院聲請假扣押前開之土地，以致原告等之退休金及資遣費無法
  獲得清償，而德和公司至今亦未按協議書第三條之約定給付原
  告等剩餘之資遣費及退休金，此為本件事實之梗概。
(二)本件爭點如下：
1.爭點：玄○○及Ａ○○應否依91年4 月27日所訂協議書第六條
  規定，對原告等101名員工負連帶損害賠償之責？
(1)玄○○部分：
Ａ○○於協議書簽立之當日，除提出黃○○願以土地協助給付
  原告等之資遣費及退休金之承諾書外，亦向原告等表示，其本
  人及德和公司董事長玄○○及總經理黃○○，都願連帶清償前
  開債務，兩造雙方於協議書中約定：「乙方Ｐ○○等113 名員
  工，對於乙方任一人違反協議書之任一約定，可能造成甲方損
  失之部份，應對甲方同負連帶損害賠償責任，反之，甲方亦同
  。」。
該紙協議書中雖僅列德和公司為甲方，然若甲方僅為一人，何
  需約定互負連帶賠償之責任，按解釋意思表示，應探求當事人
  之真意，民法第九十八條定有明文，衡諸Ａ○○確在協議書後
  之甲方處簽名之情事，原告等所言被告等願連帶償還對原告等
  之債務自非空言指稱。
揆諸該協議書內容，雙方即約定對他方之債務，互負連帶責任
  ，Ａ○○係由玄○○授權簽立協議書，依代理相關規定，可知
  玄○○亦同為連帶債務人，自應對本件資遣費及退休金負連帶
  責任。
(2)Ａ○○部分：
如前所述Ａ○○既在該紙協議書後之甲方處簽名，且稽諸德和
  公司總經理黃○○出具予Ａ○○之承諾書，明顯可知德和公司
  總經理黃○○係提供土地予Ａ○○為擔保，而非提供予德和公
  司，因之，Ａ○○於簽立協議書時，顯係願與公司負連帶責任
  ，至為灼然。
Ａ○○於答辯狀中辯稱：其雖非德和公司之法定代理人，惟仍
  願協助公司與原告等人解決資遣費及退休金事宜，而自行籌措
  30,000,000元借予德和公司，自91年6 月21日起陸續將上開30
  ,000 ,000 元匯入原告指定專戶云云，然由前開Ａ○○之陳述
  可證，若Ａ○○未負連帶賠償責任，何須替公司賠償龐大之債
  務（顯與事理相違），職故，Ａ○○自須就本件資遣費及退休
  金負連帶責任，應不待言。
2.爭點：Ａ○○有無放任玉山銀行以其對黃○○之債權向本院聲
  請假扣押，致黃○○所有坐落新竹市○○段一五一地號土地遭
  查封，致原告等之資遣費及退休金無法獲全數清償。
德和公司總經理黃○○（已歿）為協助退休人員善後工作，出
  具一紙承諾書予Ａ○○，該紙承諾書內容明白指出，黃○○願
  以中華路土地提供給Ａ○○做擔保，提撥款項協助，且希望Ａ
  ○○能儘速完成任務。
觀諸前開承諾書之書寫日期為91年4 月18日，且黃○○希望Ａ
  ○○能儘速完成第三階段退休金及資遣費事宜，惟Ａ○○對於
  第三期退休金之來源始終未有任何作為，經原告等催促其處理
  前開土地，然Ａ○○竟拒不見面亦拒不處理，放任玉山銀行於
  91 年7月16日假扣押上開土地，Ａ○○嗣後辯稱係因黃○○無
  法返國處理，致遭債權銀行查封，此乃非可歸責予伊個人之事
  實云云，顯係卸責之詞，應不待言。
3.爭點：玄○○及Ａ○○應否依公司法第二十三條及民法第一百
  八十四條規定與德和公司負連帶賠償之責？
玄○○辯稱其為德和公司之法定代理人，且本案協議書之簽署
  乃係以德和公司之名義，而非玄○○個人之名義所為云云；惟
  德和公司係為法人，而法人不能自為有效之法律行為，必須經
  由代表人為之，玄○○為德和公司之代表人，其授權於另一Ａ
  ○○代理簽署協議書，核被告二人所為，乃係代表公司且執行
  公司之業務，彰彰甚明，被告二人執行公司業務之行為與本紙
  協議書是否以公司名義為之並不衝突且正與事理相符；又公司
  法第二十三條所謂公司業務之執行，指公司負責人處理有關公
  司之事務而言，此有最高法院65年度台上第3031號判例可稽。
按為規定勞動條件最低標準，保障勞工權益，加強勞雇關係，
  促進社會與經濟發展，特制定本法；又雇主依前條終止勞動契
  約者，應依左列規定發給勞工資遣費；勞工退休金之給予標準
  如左…等等；違反第十七條、第五十五條第一項規定者，科三
  萬元以下罰金；勞動基準法第一條、第十七條、第五十五條第
  一項、第七十八條分別定有明文，由前開條文規定可知，勞動
  基準法係為保護勞工之法律，於此核先陳明。
又公司法第八條規定：「本法所稱公司負責人：在無限公司、
  兩合公司為執行業務或代表公司之股東；在有限公司、股份有
  限公司為董事。」；第二十三條第二項規定：「公司負責人對
  於公司業務之執行，如有違反法令致他人受有損害時，對他人
  應與公司負連帶賠償之責」；民法第一百八十四條第二項規定
  ：「違反保護他人之法律，致生損害於他人者，負賠償責任。
  但能證明其行為無過失者，不在此限。」；玄○○為德和公司
  董事長，Ａ○○為德和公司之董事，其二人身分符合公司法第
  八條負責人之定義，今玄○○授權Ａ○○簽定該紙協議書，於
  履行協議書規定之第一、第二階段後，對於第三階段拒不履行
  給付義務顯係違反勞動基準法第一條、第十七條、第五十五條
  第一項之規定，依公司法第二十三條第二項及民法第一百八十
  四條第二項規定，玄○○及Ａ○○須對公司負連帶責任，自不
  待言。
(三)綜上，爰聲明：(1)被告等應連帶給付原告各如附表二餘額欄所示
  金額，並自起訴狀繕本送達最後被告之翌日即92年1 月22日起至
  清償日止按年息百分之五計算之利息；(2)訴訟費用由被告等連帶
  負擔；(3)願供擔保請准宣告假執行。
三被告方面：
(一)德和公司抗辨：
1.德和公司是否尚積欠原告之資遣費及退休金金額計16,171,328
  元？
  依協議書第四條第四項約定，Ｐ○○等113 名員工依約應負擔
  營業稅金額及所有費用支出成本，因此原告對德和公司起訴請
  求之金額，應減除原告依約應負擔之所有費用支出成本金額計
  3,293,863 元後之金額，始為合理。
2.綜上，聲明：(1)原告之訴及其假執行之聲請均駁回；(2)如受不
  利之判決，願供擔保請准宣告免為假執行。
(二)玄○○、Ａ○○抗辯：
1.玄○○及Ａ○○是否應依91年4 月27日所訂協議書第六條約定
  ，與德和公司對原告甲○○等101人，負連帶損害賠償之責？
(1)玄○○部分：玄○○固為德和公司之法定代理人，惟該協議書
  之簽署係以德和公司名義，而非以玄○○個人名義與原告等11
  3 名員工簽訂，故玄○○個人自不負任何契約責任之理。
(2)Ａ○○部分：查德和公司與原告等員工，於91年4 月27日訂立
  協議書時，係德和公司之法定代理人玄○○委由Ａ○○代理為
  之；稽諸協議書上甲方德和公司欄位有「Ａ○○代」等四字，
  足證Ａ○○係以代理德和公司之意思簽約，Ａ○○個人當亦不
  負擔任何契約之責任。
(3)Ａ○○及玄○○未曾以任何方式「明示」，就德和公司對於原
  告甲○○等101 人之資遣費及退休金債務，與德和公司各負全
  部給付之責任者。
2.Ａ○○有無放任玉山銀行以其對黃○○之債權向本院聲請假扣
  押，致黃○○所有坐落新竹市○○段一五一地號土地遭查封，
  造成原告等之資遣費及退休金無法獲全數清償？
  查德和公司與原告等所為協議書第三條第三項乃約定：「其餘
  部分待總經理（即黃○○）所有新竹市○○路之土地為擔保或
  買賣決定后，再協議之。」此部分仍待德和公司總經理黃○○
  （已歿）決定之事，嗣因黃○○無法返國處理，致遭債權銀行
  查封，此乃非可歸責於Ａ○○個人之事實，至為灼然。
3.玄○○、Ａ○○應否依公司法第二十三條及民法一百八十四條
　規定對公司負連帶賠償之責？
(1)玄○○固為德和公司之法定代理人，惟本案協議書之簽署乃係
  以德和公司之名義而非玄○○個人之名義所為。玄○○係為德
  和公司之法定代理人，惟其並無違背任何法令，亦無故意或過
  失而侵權之可言。侵權行為成立之主觀要件乃以行為人對於事
  故之發生有故意或過失，始足當之，惟查，Ａ○○並非德和公
  司之法定代理人，卻仍出面協助公司籌措原告等之資遣費及退
  休金事宜，不遺餘力，豈可謂Ａ○○有何故意或過失侵害他人
  權利？
(2)協議書由玄○○授權Ａ○○簽署，並非表示兩人即應有與德和
  公司負連帶損害賠償責任之意思。
(3)德和公司確實已依勞動基準法第十七條、第五十五條，核發原
  告等資遣費及退休金，故並非如原告等所指有違反勞動基準法
  之行為。
(4)原告等指德和公司對於第三階段部份拒不履行給付義務顯係違
  反勞動基準法第一、十七、五十五條之規定云云，德和公司係
  因公司土地被法院查封拍賣而無法清償，係不可歸責於德和公
  司之事由。退步言，德和公司係無法履行契約約定而非違反法
  律規定，故自無須依公司法第二十三條及民法第一百八十四條
  規定，負損害賠償責任。
(5)況且，侵權行為成立之主觀要件乃以行為人對於事故之發生有
  故意或過失，始足當之。玄○○僅係德和公司之法定代理人，
  其與原告訂定協議書以及依照協議書履行給付資遣費及退休金
  之約定，本身並無故意或過失可言。
(6)而Ａ○○並非德和公司之法定代理人，卻仍出面協助公司籌措
  原告等之資遣費及退休金事宜，Ａ○○尤其應無任何故意或過
  失侵害他人權利之意圖！
4.綜上，聲明：(1)原告之訴及其假執行之聲請均駁回；(2)如受不
  利之判決，願供擔保請准宣告免為假執行。
四兩造不爭執之事項：
(一)原告等係德和公司之員工。
(二)德和公司已於91年4月15日歇業。
(三)兩造對原證一91年4 月27日協議書、原證三公告、原證四傳真
  函等真正不爭執。
(四)依91年4 月27日協議書之約定，德和公司應給付Ｐ○○等113
  名員工之資遣、退休金合計為64,405,818元，協議書第三條約
  定付款方式為：1.德和公司應於15日內籌集30,000,0 00 元，
  存入雙方共同設立之銀行專戶內，支付Ｐ○○等113 位員工資
  遺及退休金；2.德和公司現有全部庫存成品、半成品、應收帳
  款、存出保證金等雙方同意以17,000,000元計，全部讓與Ｐ○
  ○等113 名員工，由Ｐ○○等113 名員工全權處理變現後，存
  入雙方共同設立之銀行專戶，為支付員工資遣及退休金之第二
  來源；3.其餘部分：待總經理所有新竹市○○路之土地為擔保
  或買賣決定後，再協議之。若協議不成，德和公司應另籌齊本
  款項支付Ｐ○○等113 名員工，做為資遣及退休金之第三來源
  等情，德和公司已依上開約定支付30,000,000元、17,000,000
  元予Ｐ○○等113名員工，現尚欠Ｐ○○等113名員工之資遣、
  退休金合計17,405,818元。
(五)德和公司依前揭協議應給付原告等101 名員工之金額，及原告
  等101 名員工各受領第一次、第二次分配金額及尚欠之餘額均
  詳如附表二所示，故德和公司尚欠原告等101 名員工之資遣、
  退休金各如附表一餘額欄所示之金額，合計為16,171,328元。
五本件爭點及本院之判斷：
(一)德和公司於簽訂系爭協議書後，尚欠原告等101名員工合計16,
  171,328 元，德和公司有無依系爭協議之約定給付前開款項之
  義務？
1.被告抗辯：依協議書第四條第四項約定，Ｐ○○等113 名員工
  依約應負擔營業稅金額及所有費用支出成本，故前揭銀行專戶
  內之金額合計30,175,452元，應減除德和公司與Ｐ○○等113
  名員工共同約定，就德和公司庫存成品、半成品、應收帳款、
  存出保證金之轉讓金額17,000,000元後，為13,175,452元，故
  原告應負擔以13,175,452元之金額，營利事業所得稅最高稅率
  25% 計算之營業額金額及所有支出費用成本計3,293,863 元，
  因此原告對德和公司起訴請求之金額，應減除原告依約應負擔
  之所有費用支出成本金額計3,293,863 元後之金額，始為合理
  等情。惟原告主張：因德和公司已經連續幾年都是虧損，不用
  繳納營利事業所得稅，故德和公司請求扣除3,293,863 元之支
  出成本顯無理由等語。經查，德和公司於申報91年度營利事業
  所得稅時，將包含依照前揭協議所處分的半成品、庫存成品等
  列入德和公司之營業收入而申報當年度之營利事業所得稅，惟
  因德和公司之虧損過大，經結算之結果，應納稅額為0 ，故無
  庸繳納營利事業所得稅之事實，已據德和公司自認在案（見本
  院93年12月15日言詞辯論筆錄），並有財政部臺灣省北區國稅
  局新竹市分局93年4 月30日北區國稅竹市一字第0931010847號
  函暨檢附之90、91年度營利事業所得稅損益表可憑。據此，德
  和公司於處分系爭半成品、庫存成品後，營業收入雖有增加，
  惟因公司虧損過大，致結算之結果，無庸繳納營利事業所得稅
  ，則德和公司抗辯：原告應負擔以13,175,452元之金額，營利
  事業所得稅最高稅率25% 計算之營業額金額及所有支出費用成
  本計3,293,863元云云，洵屬無據。
2.次查德和公司尚欠原告等101 名員工之資遣、退休金各如附表
  二餘額欄所示之金額，合計為16,171,328元，業如前述；另德
  和公司抗辯前項金額應扣除3,293,863 元既不可採，則原告等
  101 名員工基於與德和公司所訂之協議，請求德和公司給付如
  附表二所示原告各如附表二餘額欄所示之金額，及均自起訴狀
  繕本送達最後被告之翌日即92年1 月22日起至清償日止，按年
  息百分之五計算之法定遲延利息，為有理由。
(二)玄○○及Ａ○○是否為系爭協議書之當事人？其等應否依91年
  4 月27日所訂協議書第六條規定，對原告等101 名員工負連帶
  損害賠償之責？
1.按解釋契約，固須探求當事人立約時之真意，不能拘泥於契約
  之文字，但契約文字業已表示當事人真意，無須別事探求者，
  即不得反捨契約文字而更為曲解，最高法院17年上字第1118號
  著有判例可參。查系爭協議書於當事人欄已記載「甲方：德和
  金屬工業股份有限公司、乙方：Ｐ○○等113 名員工全體」，
  前言亦載明「茲因甲方德和金屬工業股份有限公司於民國九十
  一年四月十五日歇業，有關員工資遣退休事宜，甲乙雙方達成
  協議如下：」，另協議書末當事人欄中之甲方記載為「甲方：
  德和金屬工業股份有限公司」、「法定代理人：玄○○」，並
  蓋有德和公司及玄○○之印文，其旁簽有「Ａ○○代」等字之
  事實，有協議書附卷可稽。是由上開協議書記載之文字內容觀
  之，顯已表示系爭協議書之甲方當事人應為德和公司無訛，自
  無須別事探求之必要。
2.雖原告主張：Ａ○○於協議書簽立之當日，除提出黃○○願以
  土地協助給付原告等之資遣費及退休金之承諾書外，亦向原告
  等表示，其本人及德和公司董事長玄○○及總經理黃○○，都
  願連帶清償前開債務，兩造雙方於協議書中約定：「乙方Ｐ○
  ○等113 名員工，對於乙方任一人違反協議書之任一約定，可
  能造成甲方損失之部分，應對甲方同負連帶損害賠償責任，反
  之，甲方亦同。」。該紙協議書中雖僅列德和公司為甲方，然
  若甲方僅為一人，何需約定互負連帶賠償之責任，按解釋意思
  表示，應探求當事人之真意，民法第九十八條定有明文，衡諸
  Ａ○○確在協議書後之甲方處簽名之情事，原告等所言被告等
  願連帶償還對原告等之債務自非空言指稱。又揆諸該協議書內
  容，雙方即約定對他方之債務，互負連帶責任，Ａ○○係由玄
  ○○授權簽立協議書，依代理相關規定，可知玄○○亦同為連
  帶債務人，自應對本件資遣費及退休金負連帶責任云云。惟查
  ，系爭協議書第六條所定「乙方Ｐ○○等113 名員工，對於乙
  方任一人違反本協議書之任一約定，可能造成甲方損失之部分
  ，應對甲方同負連帶賠償責任；反之，甲方亦同。」，依當事
  人即德和公司與Ｐ○○等113 名員工締約當時之真意，所謂「
  反之，甲方亦同」應係指德和公司如有違反系爭協議書之任一
  約定，造成Ｐ○○等113 名員工損失之部分，德和公司亦應對
  Ｐ○○等113 名員工負賠償責任，而非約定德和公司應與玄○
  ○或Ａ○○負連帶賠償責任，此綜觀系爭協議書全文均係在規
  範德和公司與Ｐ○○等113 名員工之有關員工資遣退休事宜等
  權利、義務，而無隻字片語提到玄○○或Ａ○○亦為系爭協議
  之當事人，更無玄○○或Ａ○○應與德和公司負連帶賠償責任
  之約定等情自明。再者，Ａ○○係代理德和公司與Ｐ○○等11
  3 名員工之代表簽訂系爭協議書，且Ａ○○固於協議書之甲方
  欄內簽名，然其亦同時明確載明代理之意旨，此由其簽名處之
  記載為「Ａ○○代」等字樣可明。參以，原告就其主張Ａ○○
  於協議書簽立之當日，曾向原告等表示其本人及德和公司董事
  長玄○○及總經理黃○○，都願連帶清償前開債務一節，並未
  舉證以實其說。從而，原告以上情主張玄○○、Ａ○○應與德
  和公司負連帶責任，顯乏所據。
3.又原告主張：如前所述Ａ○○既在該紙協議書後之甲方處簽名
  ，且稽諸德和公司總經理黃○○出具予Ａ○○之承諾書，明顯
  可知德和公司總經理黃○○係提供土地予Ａ○○為擔保，而非
  提供予德和公司，因之，Ａ○○於簽立協議書時，顯係願與公
  司負連帶責任，至為灼然云云。然查，柯有村前揭承諾書係傳
  真予德和公司之Ａ○○、Ｏ○○、彭雅韶等人，其內容記載為
  「為了協助退休人員善後工作，我願意以中華路的土地提供給
  華岳做擔保、提撥款項協助．．．。」等情，有柯有村出具之
  承諾書一紙可參。另系爭協議書第三條第三項約定：「3.其餘
  部分：待總經理所有新竹市○○路之土地為擔保或買賣決定後
  ，再協議之。．．．．」等情。是由上開各情觀之，黃○○提
  供中華路土地之目的係為籌集支付員工資遣、退休金之資金，
  故所謂「擔保」之意，自係以上開土地作為向他人借款之擔保
  。因此，上開土地除可能作為向Ａ○○借款之擔保外，亦可能
  作為向他人如銀行借款之擔保，是縱認原告主張上開土地係黃
  ○○提供予Ａ○○作為向其借款之擔保，惟亦無從由此即得推
  論Ａ○○有與德和公司負連帶責任之意，遑論如所謂借款之貸
  與人非Ａ○○而係另有他人時，又如何以該承諾書作認定Ａ○
  ○有與德和公司負連帶責任之意？原告徒以黃○○出具之前揭
  承諾書作為推論Ａ○○於代理德和公簽訂系爭協議書時，有與
  德和公司負連帶責任之依據，自不足採。
4.綜上，系爭協議書記載之文字，既已表示甲方當事人僅為德和
  公司，玄○○及Ａ○○均非系爭協議書之當事人，業如前述，
  則原告主張玄○○及Ａ○○應依系爭協議書第六條規定，對原
  告等101名員工負連帶損害賠償之責，即屬無據。
(四)Ａ○○有無放任玉山銀行以其對黃○○之債權向本院聲請假扣
  押，致黃○○所有坐落新竹市○○段一五一號土地遭查封，造
  成原告等之資遣費及退休金無法獲全數清償？
1.原告主張：德和公司總經理黃○○為協助退休人員善後工作，
  出具一紙承諾書予被告Ａ○○，該紙承諾書內容明白指出，黃
  ○○願以中華路土地提供給Ａ○○做擔保，提撥款項協助，且
  希望Ａ○○能盡速完成任務，觀諸前開承諾書之書寫日期為91
  年4 月18日，且黃○○希望Ａ○○能盡速完成第三階段退休金
  及資遣費事宜，惟Ａ○○對於第三期退休金之來源始終未有任
  何作為，經原告等催促其處理前開土地，然被告竟拒不見面亦
  拒不處理，放任玉山銀行於91年7 月16日假扣押上開土地等語
  ，並提出黃○○出具之承諾書、土地登記簿謄本等為證。
2.經查：
(1)柯有村於91年4 月28日出具承諾書傳真予德和公司之Ａ○○、
  Ｏ○○、彭雅韶等人，其內容記載為「為了協助退休人員善後
  工作，我願意以中華路的土地提供給華岳做擔保、提撥款項協
  助．．．。」等情，嗣德和公司之代理人Ａ○○與Ｐ○○等
  113 名員工之代表人於同年月27日簽訂協議書，並於協議書第
  三條第三項約定：「3.其餘部分：待總經理所有新竹市○○路
  之土地為擔保或買賣決定後，再協議之。若協議不成，甲方（
  即德和公司）應另籌齊本款項支付乙方，做為資遣及退休金之
  第三來源。甲乙雙方再協議之期限，以簽定本協議書後30日內
  實施」等情，已如前述，是由上開各情觀之，黃○○提供中華
  路土地供籌集支付員工資遣、退休金之資金之用，其籌集資金
  之方式為將該土地作為借款之擔保或將土地出售，然不論以何
  種方式，顯均須所有權人即黃○○同意並配合辦理，應屬無疑
  ，此觀系爭協議第三條第三項已約定待總經理即黃○○決定後
  ，再協議之等語自明。
(2)次查，黃○○所有坐落新竹市○○段一五一號土地（即系爭協
  議書所載中華路之土地），因黃○○之債權人即玉山銀行向本
  院聲請假扣押，而經本院於91年7 月18日囑託新竹市地政事務
  所辦理假扣押查封登記之事實，有土地登記簿謄本可參。準此
  ，黃○○固同意將上開土地出售或作為借款之擔保以籌集支付
  員工資遣、退休金之資金來源，然於辦理過程中，遭債權人玉
  山銀行實施假扣押，此顯非Ａ○○所能預料。蓋黃○○之財產
  既作為其自己所有債務之總擔保，則在有債務未清償之情形下
  ，黃○○所有之財產本即有遭其債權人實施假扣押以保全債權
  受償之可能。因此，黃○○之債權人玉山銀行為保全債權而對
  黃○○所有之上開土地實施假扣押，此除非Ａ○○所得預料外
  ，Ａ○○之不作為與玉山銀行實施假扣假之行為，兩者間亦顯
  不具相當因果關係。
(3)綜上，系爭東光段一五一號土地因屬黃○○所有，另決定出售
  或作為借款之擔保均須經黃○○之同意並配合辦理，嗣遭黃○
  ○之債權人玉山銀行實施假扣押查封，此假扣押之實施既係玉
  山銀行之決定，與Ａ○○之不作為，並不具相當因果關係，亦
  非Ａ○○所能預料及決定，自難認Ａ○○有何放任玉山銀行以
  其對黃○○之債權向本院聲請假扣押，致使黃○○所有坐落新
  竹市○○段一五一號土地遭查封，而造成原告等之資遣費及退
  休金無法獲全數清償之情事。
(五)玄○○、Ａ○○應否依公司法第二十三條及民法一百八十四條
  規定對德和公司負連帶賠償之責？
  原告主張玄○○為德和公司董事長，Ａ○○為德和公司之董事
  ，被告二人身分符合公司法第八條負責人之定義，今玄○○授
  權Ａ○○簽定該紙協議書，於履行協議書規定之第一、第二階
  段後，對於第三階段拒不履行給付義務顯係違反勞動基準法第
  一條、第十七條、第五十五條第一項之規定，依公司法第二十
  三條第二項及民法第一百八十四條第二項規定，玄○○及Ａ○
  ○須對公司負連帶責任等情。然查，原告所稱未發放原告等資
  遣、退休金義務致有違反勞動基準法規定者應為德和公司，另
  依系爭協議應給付原告等資遣、退休金者亦為德和公司，均非
  玄○○或Ａ○○，則原告主張玄○○、Ａ○○拒不履行第三階
  段之給付義務顯違反勞動基準法第一條、第十七條、第五十五
  條第一項之規定云云，尚不足採。又查德和公司固尚欠原告等
  101 名員工之資遣、退休金各如附表二餘額欄所示之金額，合
  計為16,171,328元，惟原告等101 名員工之上開債權能否受償
  顯繫乎德和公司之清償能力，與玄○○、Ａ○○之執行德和公
  司業務，並無相當因果關係。換言之，如德和公司仍有清償能
  力，原告等就德和公司之財產為強制執行後即可全部受償；倘
  德和公司清償能力不足，原告等就德和公司之財產為強制執行
  後僅能部分受償，或全部無法受償，然不論德和公司之清償能
  力為何，原告等之上開債權既係以德和公司之全部資產為總擔
  保，則玄○○、Ａ○○執行德和公司業務，對於原告等人受償
  之結果顯仍屬相同。從而，玄○○、Ａ○○執行德和公司之業
  務，對原告等人向德和公司求償之結果，均屬相同而不生影響
  之情形下，則玄○○、Ａ○○執行德和公司業務與原告等能否
  受償顯不具相當因果關係，應可認定。故原告主張玄○○、Ａ
  ○○應否依公司法第二十三條及民法一百八十四條規定與德和
  公司負連帶賠償之責云云，即不足採。
六綜上所述，德和公司因尚欠原告等101 名員工之資遣、退休金
  各如附表二餘額欄所示之金額，合計為16,171,328元，原告等
  10 1名員工基於與德和公司所訂之系爭協議，請求德和公司給
  付如附表二所示原告各如附表二餘額欄所示之金額，及均自起
  訴狀繕本送達最後被告之翌日即92年1 月22日起至清償日止，
  按年息百分之五計算之法定遲延利息，為有理由，應予准許。
  至原告等請求玄○○及Ａ○○給付部分，因玄○○及Ａ○○均
  非系爭協議書之當事人，且玄○○、Ａ○○執行德和公司之業
  務，與原告等能否受償不具相當因果關係，從而，原告等本於
  系爭協議書第六條及公司法第二十三條、民法一百八十四條規
  定請求玄○○、Ａ○○應與德和公司負連帶賠償之責，並聲明
  玄○○、Ａ○○應連帶給付原告各如附表二餘額欄所示金額，
  並自起訴狀繕本送達最後被告之翌日即92年1 月22日起至清償
  日止按年息百分之五計算之利息，尚乏所據，應予駁回。
七假執行之宣告：原告及德和公司均陳明願供擔保，聲請宣告假
  執行或免為假執行，經核原告勝訴部分，合於法律規定，爰分
  別酌定相當之擔保金額宣告之；原告其餘假執行之聲請，因訴
  之駁回而失所依據，不予准許。
八本件事證已明，兩造其餘陳述、攻擊防禦方法，核與本件判決
  結果不生影響，爰不一一贅述，附此敘明。
九訴訟費用負擔之依據：民事訴訟法第七十九條、第八十五條第
  一項前段。
中　　華　　民　　國　　94　　年　　1 　　月　　14　　日
                  民事第一庭    審判長法　官　李承訓
                                      法  官  楊麗文
                                      法  官  謝永昌
上為正本係照原本作成。
如對本判決上訴，須於判決送達後20日內向本院提出上訴狀。
                                      書記官  蕭宛琴
中　　華　　民　　國　　94　　年　　1 　　月　　14　　日
附表一：
┌──┬────┬────┬──────┬───┐
│編號│原告    │假執行之│免為假執行之│備註  │
│    │        │擔保金額│擔保金額    │      │
├──┼────┼────┼──────┼───┤
│1   │李甲辛○│  131000│      393111│      │
├──┼────┼────┼──────┼───┤
│2   │甲亥○  │   85000│      253744│      │
├──┼────┼────┼──────┼───┤
│3   │ｒ○○  │   83000│      249098│      │
├──┼────┼────┼──────┼───┤
│4   │天○○  │   96000│      286020│      │
├──┼────┼────┼──────┼───┤
│5   │甲地○  │  104000│      310170│      │
├──┼────┼────┼──────┼───┤
│6   │ｌ○○  │  136000│      408022│      │
├──┼────┼────┼──────┼───┤
│7   │甲寅○  │  115000│      344265│      │
├──┼────┼────┼──────┼───┤
│8   │癸○○  │   95000│      285448│      │
├──┼────┼────┼──────┼───┤
│9   │ｕ○○  │  104000│      312364│      │
├──┼────┼────┼──────┼───┤
│10  │庚○○  │  103000│      308797│      │
├──┼────┼────┼──────┼───┤
│11  │Ｘ○○  │  120000│      358882│      │
├──┼────┼────┼──────┼───┤
│12  │宙○○  │   92000│      274327│      │
├──┼────┼────┼──────┼───┤
│13  │ｐ○○  │  142000│      425716│      │
├──┼────┼────┼──────┼───┤
│14  │亥○○  │  106000│      316904│      │
├──┼────┼────┼──────┼───┤
│15  │未○○  │  180000│      530712│      │
├──┼────┼────┼──────┼───┤
│16  │壬○○  │  116000│      349375│      │
├──┼────┼────┼──────┼───┤
│17  │Ｂ○○  │  105000│      314424│      │
├──┼────┼────┼──────┼───┤
│18  │午○○  │   91000│      271728│      │
├──┼────┼────┼──────┼───┤
│19  │ａ○○  │   85000│      253890│      │
├──┼────┼────┼──────┼───┤
│20  │甲天○  │   86000│      256316│      │
├──┼────┼────┼──────┼───┤
│21  │辛○○  │   62000│      185748│      │
├──┼────┼────┼──────┼───┤
│22  │Ｉ○○  │   62000│      185103│      │
├──┼────┼────┼──────┼───┤
│23  │甲丑○  │   59000│      177514│      │
├──┼────┼────┼──────┼───┤
│24  │李ｄ○○│   45000│      135604│      │
├──┼────┼────┼──────┼───┤
│25  │ｈ○○  │   59000│      176670│      │
├──┼────┼────┼──────┼───┤
│26  │Ｄ○○  │   59000│      176472│      │
├──┼────┼────┼──────┼───┤
│27  │ｗ○○  │   96000│      287574│      │
├──┼────┼────┼──────┼───┤
│28  │ｙ○○  │   67000│      200608│      │
├──┼────┼────┼──────┼───┤
│29  │甲甲○  │   94000│      281599│      │
├──┼────┼────┼──────┼───┤
│30  │甲戊○  │   65000│      195513│      │
├──┼────┼────┼──────┼───┤
│31  │ｎ○○  │   52000│      155876│      │
├──┼────┼────┼──────┼───┤
│32  │ｏ○○  │   58000│      173455│      │
├──┼────┼────┼──────┼───┤
│33  │ｆ○○  │   61000│      182747│      │
├──┼────┼────┼──────┼───┤
│34  │甲辰○  │   59000│      177138│      │
├──┼────┼────┼──────┼───┤
│35  │丁○○  │   71000│      212292│      │
├──┼────┼────┼──────┼───┤
│36  │丙○○  │   90000│      269577│      │
├──┼────┼────┼──────┼───┤
│37  │卯○○  │   56000│      166982│      │
├──┼────┼────┼──────┼───┤
│38  │Ｐ○○  │   76000│      229630│      │
├──┼────┼────┼──────┼───┤
│39  │Ｖ○○  │   55000│      165483│      │
├──┼────┼────┼──────┼───┤
│40  │Ｋ○○  │   46000│      139303│      │
├──┼────┼────┼──────┼───┤
│41  │丑○○  │   55000│      164303│      │
├──┼────┼────┼──────┼───┤
│42  │Ｅ○○  │   41000│      122684│      │
├──┼────┼────┼──────┼───┤
│43  │ｚ○○  │   71000│      213420│      │
├──┼────┼────┼──────┼───┤
│44  │甲○○  │   75000│      224935│      │
├──┼────┼────┼──────┼───┤
│45  │ｘ○○  │   43000│      128322│      │
├──┼────┼────┼──────┼───┤
│46  │地○○  │   46000│      138959│      │
├──┼────┼────┼──────┼───┤
│47  │Ｈ○○  │   49000│      147025│      │
├──┼────┼────┼──────┼───┤
│48  │己○○  │   45000│      133006│      │
├──┼────┼────┼──────┼───┤
│49  │戌○○  │   46000│      139590│      │
├──┼────┼────┼──────┼───┤
│50  │陳甲丙○│   40000│      118308│      │
├──┼────┼────┼──────┼───┤
│51  │ｉ○○  │   32000│       96947│      │
├──┼────┼────┼──────┼───┤
│52  │ｅ○○  │   50000│      150120│      │
├──┼────┼────┼──────┼───┤
│53  │甲未○  │   50000│      149536│      │
├──┼────┼────┼──────┼───┤
│54  │Ｍ○○  │   50000│      148439│      │
├──┼────┼────┼──────┼───┤
│55  │ｑ○○  │   54000│      163320│      │
├──┼────┼────┼──────┼───┤
│56  │Ｊ○○  │   26000│       85266│      │
├──┼────┼────┼──────┼───┤
│57  │Ｔ○○  │   26000│       84724│      │
├──┼────┼────┼──────┼───┤
│58  │酉○○  │   40000│      121242│      │
├──┼────┼────┼──────┼───┤
│59  │Ｓ○○  │   29000│       88157│      │
├──┼────┼────┼──────┼───┤
│60  │ｂ○○  │   39000│      117039│      │
├──┼────┼────┼──────┼───┤
│61  │甲丁○  │   57000│      170284│      │
├──┼────┼────┼──────┼───┤
│62  │Ｏ○○  │   71000│      213004│      │
├──┼────┼────┼──────┼───┤
│63  │甲子○  │   30000│       91440│      │
├──┼────┼────┼──────┼───┤
│64  │Ｕ○○  │   38000│      115924│      │
├──┼────┼────┼──────┼───┤
│65  │Ｚ○○  │   38000│       84256│      │
├──┼────┼────┼──────┼───┤
│66  │吳宇○○│   24000│       73197│      │
├──┼────┼────┼──────┼───┤
│67  │Ｑ○    │   25000│       76628│      │
├──┼────┼────┼──────┼───┤
│68  │Ｃ○○  │   33000│      100975│      │
├──┼────┼────┼──────┼───┤
│69  │甲庚○  │   30000│       90803│      │
├──┼────┼────┼──────┼───┤
│70  │Ｎ○○  │   45000│      134189│      │
├──┼────┼────┼──────┼───┤
│71  │Ｇ○○  │   31000│       93896│      │
├──┼────┼────┼──────┼───┤
│72  │Ｗ○○  │   36000│      107142│      │
├──┼────┼────┼──────┼───┤
│73  │陳辰○○│   22000│       66369│      │
├──┼────┼────┼──────┼───┤
│74  │ｖ○○  │   23000│       68116│      │
├──┼────┼────┼──────┼───┤
│75  │戊○○  │   30000│       91351│      │
├──┼────┼────┼──────┼───┤
│76  │王ｊ○○│   21000│       63158│      │
├──┼────┼────┼──────┼───┤
│77  │ｔ○○  │   23000│       69742│      │
├──┼────┼────┼──────┼───┤
│78  │Ｒ○○  │   20000│       58651│      │
├──┼────┼────┼──────┼───┤
│79  │甲卯○  │   26000│       77112│      │
├──┼────┼────┼──────┼───┤
│80  │ｓ○○  │   22000│       66504│      │
├──┼────┼────┼──────┼───┤
│81  │ｃ○○  │   23000│       69964│      │
├──┼────┼────┼──────┼───┤
│82  │甲午○  │   25000│       74074│      │
├──┼────┼────┼──────┼───┤
│83  │甲壬○  │   22000│       65361│      │
├──┼────┼────┼──────┼───┤
│84  │Ｌ○○  │   20000│       59757│      │
├──┼────┼────┼──────┼───┤
│85  │ｍ○○  │   24000│       71148│      │
├──┼────┼────┼──────┼───┤
│86  │巳○○  │   20000│       59335│      │
├──┼────┼────┼──────┼───┤
│87  │許Ｙ○○│   20000│       58918│      │
├──┼────┼────┼──────┼───┤
│88  │乙○○  │   34000│      102748│      │
├──┼────┼────┼──────┼───┤
│89  │甲戌    │   18000│       53761│      │
├──┼────┼────┼──────┼───┤
│90  │甲酉○  │   19000│       57353│      │
├──┼────┼────┼──────┼───┤
│91  │申○    │   13000│       39814│      │
├──┼────┼────┼──────┼───┤
│92  │寅○○  │   13000│       39289│      │
├──┼────┼────┼──────┼───┤
│93  │ｋ○○  │   13000│       40607│      │
├──┼────┼────┼──────┼───┤
│94  │甲乙○  │   14000│       41028│      │
├──┼────┼────┼──────┼───┤
│95  │甲己○  │   24000│       72888│      │
├──┼────┼────┼──────┼───┤
│96  │甲申○  │   22000│       66759│      │
├──┼────┼────┼──────┼───┤
│97  │ｇ○○  │   13000│       40707│      │
├──┼────┼────┼──────┼───┤
│98  │甲巳○  │   13000│       38150│      │
├──┼────┼────┼──────┼───┤
│99  │甲癸○  │   16000│       46995│      │
├──┼────┼────┼──────┼───┤
│100 │子○○  │    6000│       19138│      │
├──┼────┼────┼──────┼───┤
│101 │Ｆ○○  │    9000│       27250│      │
└──┴────┴────┴──────┴───┘
附註：附表一、附表二之單位均為元（新台幣）。
